【裁判字號】    97,保險上,2
【裁判日期】    970625
【裁判案由】    給付保險金
【裁判全文】
臺灣高等法院高雄分院民事判決         97年度保險上字第2號
上  訴  人  己○○
            丁○○
            戊○○○
            乙○○
共同
訴訟代理人  陳建誌律師
            王叡齡律師
被上訴人    安泰人壽保險股份有限公司
法定代理人  庚○
訴訟代理人  丙○○
            甲○○
上列當事人間因給付保險金事件，對於民國97年2 月14日臺灣高
雄地方法院96年度保險字第50號第一審判決提起上訴，本院於97
年6 月18日辯論終結，茲判決如下：
    主  文
上訴駁回。
第二審訴訟費用由上訴人負擔。
    事實及理由
一、上訴人起訴主張：(一)訴外人黃金水以其為被保險人，於民國
    86 年9月6 日與被上訴人簽訂10年期人壽保險契約，約定意
    外身故保險金額為新臺幣（下同）208 萬元，受益人為上訴
    人己○○。(二)己○○為被上訴人公司員工，幫黃金水投保被
    上訴人公司之員工團體保險，約定意外身故保險金額為150
    萬元，受益人為黃金水之父母即上訴人丁○○、戊○○○。
    (三)訴外人施梅芬亦於93年11月10日與被上訴人簽訂10年期人
    壽保險契約，約定意外身故保險金額為360 萬元，受益人為
    施梅芳之父即上訴人乙○○。嗣黃金水、施梅芬於保險期間
    內之93年12月10日意外落水溺斃，依保險契約之法律關係被
    上訴人即應分別給付己○○208 萬元；給付丁○○、戊○○
    ○150 萬元；給付乙○○360 萬元及均自起訴狀繕本送達翌
    日起算之法定遲延利息等語。原審為上訴人敗訴之判決，上
    訴人不服，提起上訴，並聲明：(一)原判決廢棄。(二)被上訴人
    應給付己○○208 萬元、給付丁○○、戊○○○150 萬元、
    給付乙○○360 萬元，及均自起訴狀繕本送達翌日起算之法
    定遲延利息。(三)上訴人等願供擔保，請准宣告假執行。
二、被上訴人則以：訴外人黃金水、施梅芬及上訴人己○○確有
    分別與被上訴人簽訂保險契約，就其所主張之受益人、保險
    金額亦不爭執，惟黃金水、施梅芬係於93年12月10日溺斃，
    而上訴人遲至96年8 月24日始提起本訴，已罹於時效等語置
    辯。於本院聲明：(一)上訴駁回；(二)若受不利判決，願供擔保
    ，請准宣告免為假執行。
三、兩造不爭執之事項：
  (一)黃金水、施梅芬及己○○分別有與被上訴人簽訂保險契約三
    件，其受益人、保險金額分別為己○○、208 萬元；丁○○
    、戊○○○、150 萬元；乙○○、360 萬元。
  (二)黃金水、施梅芬2 人於保險期間內之93年12月10日落海溺斃
    。
四、兩造爭執之事項：
  (一)本件上訴人之保險金請求權是否已罹於時效消滅？被上訴人
    有無施用詐術及違反誠信原則，而不得主張時效消滅之事由
    ？
  (二)黃金水、施梅芬係意外事故或自殺身亡？
五、關於爭點(一)，本院之判斷為：
  (一)按保險法第65條規定：由保險契約所生之權利，自得為請求
    之日起，經過2 年不行使而消滅；同條第2 款規定：危險發
    生後，利害關係人能證明其非因疏忽而不知情者，自其知情
    之日起算。此所謂「得為請求之日」，乃指權利人得行使請
    求權之狀態（最高法院63年台上字第1885號判例參照），即
    請求權人行使其請求權並無法律上之障礙而言（最高法院53
    年度台上字第3365號、54年度台上字第854 號判決參照），
    是應自保險事故發生之時，即開始起算其時效期間，不因請
    求權人對此權利之存在主觀上知悉與否而有影響（最高法院
    75年度台上字第2028號判決參照）。至於保險人對於權利人
    之請求或其範圍有所爭執，則屬訴訟繫屬法院時，法院判斷
    之事項，尚難認權利人之請求權有不得行使之情形。
  (二)如前所述，黃金水、施梅芳各以其為被保險人向被上訴人投
    保意外保險及人壽保險共3 件，嗣黃金水、施梅芳於93年12
    月10日溺斃等情，為被上訴人所不爭執，應堪信實。則受益
    人即上訴人等人之保險金請求權自保險事故發生之93年12月
    10日起即可請求，其請求權時效即應自該日起算甚明。又按
    遇有非病死或可疑為非病死者，應行相驗程序，相驗完畢後
    ，如發現有犯罪嫌疑時，檢察官應繼續為必要之勘驗及調查
    ，刑事訴訟法第218 條定有明文。換言之，在無犯罪嫌疑之
    情況下，該法並未課檢察官應就死者究為自殺或意外死亡，
    詳加勘驗、調查，予以認定之義務。依卷附台灣高雄地方法
    院檢察署93年12月11日93甲字第2106號相驗證明書（原審卷
    第12頁）觀之，本件保險事故發生後，檢察官已完成相驗程
    序，因此核發該證明書在案。相驗結果係認定黃金水、施梅
    芳二人死亡原因為「生前落水溺斃」，檢察官並於「死亡方
    式」欄勾選「不詳」，而未勾選「自殺」或「意外」，固因
    此使得黃金水、施梅芳二人究係自殺或意外死亡，陷於不明
    ，致上訴人得否請求本件保險金與被上訴人間生有爭議。但
    此爭議之釐清，如前所述，本非檢察官之法定義務，而屬訴
    訟繫屬法院時，法院判斷之事項。因此難認檢察官在答覆上
    訴人詢問本件死者係「自殺」或「意外」死亡前有請求權不
    能行使之情形。因此，上訴人以：伊於95年6 月6 日向該檢
    察署聲請確認黃金水、施梅芳二人是否為自殺，該署於95年
    6 月14日函覆「本件被保險人死因為生前落水溺斃，若對請
    領保險金有疑義，請逕向民事法院提起訴訟」等語（見原審
    卷第78頁）為由，主張本件請求權時效應自95年6 月14日起
    算，顯屬無據。
  (三)次按消滅時效，因請求而中斷；時效因請求而中斷者，若於
    請求後6 個月內不起訴，視為不中斷；民法第129 條第1項
    第1 款、第130 條分別定有明文。由民法第130 條之規定而
    觀，時效因請求而中斷者，請求人苟欲保持中斷之效力，非
    於請求後6 個月內起訴不可；如僅繼續不斷的為請求，而未
    於請求後6 個月內起訴，其中斷之效力，即無由保持（最高
    法院71年度台上字第3435號判例意旨參照）。上訴人自承分
    別於93年12月29日及94年4 月25日向被上訴人申請理賠（原
    審卷第122 頁），並有死殘理賠受理查詢單附卷可稽（見原
    審卷第125 頁），則上訴人申請理賠時即係行使保險金給付
    請求權，其保險金請求權時效即因而中斷；惟其遲至96年8
    月24日始提起本件訴訟，顯於請求後已逾6 個月始起訴，時
    效視為不中斷，故其保險金請求權仍應自保險事故發生時即
    93年12月10日起算，經2 年而至95年12月10日已罹於時效消
    滅。
  (四)又按，所謂誠信原則乃斟酌事件之特別情形，衡量雙方當事
    人之利益，使其法律關係臻於公平妥當之一種法律原則（最
    高法院82年度台上字第1654號判例參照）。本件上訴人主張
    被上訴人於事故發生後，以詐術多次詐騙上訴人，並訛稱本
    件無時效問題等，被上訴人之行為有違誠信原則，應不得取
    得時效利益行使抗辯權云云；惟上訴人主張被上訴人施用詐
    術部分，業據被上訴人予以否認。雖上訴人以被上訴人分別
    於96年6 月28日及7 月23日發函拒絕理賠（原審卷第13、14
    頁），該函在前開地檢署告知應行起訴解決爭議之公文一年
    後一情，為被上訴人施用詐術之證明。然，如上所述，上訴
    人既分別於93年12月29日及94年4 月25日向被上訴人申請理
    賠，若被上訴人未依約給付保險金，上訴人自得催告並起訴
    請求，尚難認被上訴人遲延告知拒絕理賠為施用詐術之行為
    或即可推知被上訴人有施用詐術。而本件己○○任職於被上
    訴人公司，自應熟知保險金請求權之時效相關規定，如上訴
    人於收受前開地檢署公文後即提起訴訟，則其保險金請求權
    即不致有罹於時效之問題。此外，上訴人並未提出其他積極
    的證據以實其說，自難認上訴人前開違反誠信原則之主張，
    為有理由。
  (五)職是，上訴人等人既遲至96年8 月24日始提起本訴，已逾上
    開保險法第65條所示2 年之時效期間。被上訴人以上訴人之
    保險金請求權罹於時效消滅等語置辯，為有理由；上訴人之
    請求為無理由，應予駁回。則黃金水、施梅芬無論係意外事
    故或自殺身亡，均無礙於本院上開之認定，是上訴人此部分
    之主張自無審酌之必要，併此敘明。
六、綜上所述，上訴人主張本於保險契約之法律關係，請求被上
    訴人給付保險金本息，為無理由，不應准許。其假執行之聲
    請亦失所附麗，應併予駁回。原審為上訴人敗訴之判決，及
    駁回其假執行之聲請，並無不合。上訴意旨指摘原判決不當
    ，求予廢棄改判，為無理由，應予駁回。
七、據上論結：本件上訴為無理由，依民事訴訟法第449 條第1
    項、第78條判決如主文。
中    華    民    國    97    年    6     月    25    日
                            民事第四庭
                                審判長法官  蔡文貴
                                法      官  黃科瑜
                                法      官  陳真真
以上正本證明與原本無異。
如對本判決上訴，須於判決送達後20日內向本院提出上訴狀，其
未表明上訴理由者，應於上訴後20日內向本院提出上訴理由書（
均須按他造當事人之人數附繕本）。上訴時應提出委任律師或具
有律師資格之人之委任狀，並依附註條文規定辦理。
中    華    民    國    97    年    6     月    26    日
                                書  記  官  林家煜
附註：
民事訴訟法第466 條之1 ：
對於第二審判決上訴，上訴人應委任律師為訴訟代理人，但上訴
人或其法定代理人具有律師資格者，不在此限。
上訴人之配偶、三親等內之血親、二親等內之姻親，或上訴人為
法人、中央或地方機關時，其所屬專任人員具有律師資格並經法
院認適當者，亦得為第三審訴訟代理人。
第1 項但書及第2 項情形，應於提起上訴或委任時釋明之。


司法院資訊處製作；財團法人民間司法改革基金會備份。
